臺灣高雄地方法院刑事判決　　　　　　　100年度易字第751號
公　訴　人　臺灣高雄地方法院檢察署檢察官
被　　　告　郭碩
選任辯護人　黃振銘律師
上列被告因業務侵占等案件，經檢察官提起公訴（100年度偵字第
4027號），本院判決如下：
    主  文
郭碩無罪。
    理  由
一、公訴意旨略以：被告郭碩係址設高雄市新興區○○○路16
    4 號「寶島光學科技股份有限公司文雄文橫營業所」（下稱
    文雄文橫營業所）之店長，負責管理該分店之財務、營運、
    人力控管及客戶服務，並於確認該店之營業額後，再匯款給
    總公司等工作，為從事業務之人。竟意圖為自己不法之所有
    ，於民國99年9 月16日，客人史淑婷前往文雄文橫營業所，
    購買Gucci2975 鏡框及鏡片1 副，共計新臺幣（下同）4,65
    0 元，被告利用職務之便，以易持有為所有之意思，將其因
    業務上所收取而持有，由史淑婷給付之4,650 元款項中之4,
    000 元侵占入己，並為圖掩飾犯行，基於業務登載不實之犯
    意，在史淑婷該次消費資料卡上，將原載4,650 元之金額，
    塗改登載為650 元，足以生損害於史淑婷及寶島光學科技股
    份有限公司（下稱寶島光學公司）營收及資料管理之正確性
    ，嗣該分店員工發現有誤，陳報總公司管理處始悉上情，因
    認被告涉犯刑法第336  條第2 項之業務侵占罪及同法第215
    條業務登載不實罪嫌。
二、按被告以外之人於審判外之陳述雖不符刑事訴訟法第159 條
    之1 至之4 等四條之規定，而經當事人於審判程序同意作為
    證據，法院審酌該言詞陳述或書面陳述作成時之情況，認為
    適當者，亦得為證據；當事人、代理人或辯護人於法院調查
    證據時，知有刑事訴訟法第159 條第1 項不得為證據之情形
    ，而未於言詞辯論終結前聲明異議者，視為有前項之同意，
    同法第159 條之5 定有明文。立法意旨在於傳聞證據未經當
    事人之反對詰問予以核實，原則上先予排除；惟若當事人已
    放棄反對詰問權，於審判程序中表明同意該等傳聞證據可作
    為證據；或於言詞辯論終結前未聲明異議，基於尊重當事人
    對傳聞證據之處分權，及證據資料愈豐富，愈有助於真實發
    見之理念，且強化言詞辯論主義，使訴訟程序得以順暢進行
    ，上開傳聞證據亦均具有證據能力。查本案判決所引用具傳
    聞性質之各項證據資料，業據本院於審判期日依法踐行調查
    證據程序，公訴人、被告郭碩及其辯護人同意上開證據均
    有證據能力（本院審易卷第14頁），且於言詞辯論終結前亦
    未聲明異議，復查無依法應排除證據能力之情形，依上開規
    定，均應認有證據能力。
三、按犯罪事實應依證據認定之，無證據不得認定犯罪事實；不
    能證明被告犯罪或其行為不罰者，應諭知無罪之判決，刑事
    訴訟法第154 條第2 項、第301 條第1 項分別定有明文。次
    按認定不利於被告之事實，須依積極證據，苟積極證據不足
    為不利於被告事實之認定時，即應為有利於被告之認定，更
    不必有何有利之證據；又事實之認定，應憑證據，如未能發
    現相當證據，或證據不足以證明，自不能以推測或擬制之方
    法，以為裁判之基礎；另認定犯罪事實所憑之證據，雖不以
    直接證據為限，間接證據亦包括在內，然而無論直接或間接
    證據，其為訴訟上之證明，須於通常一般之人均不致有所懷
    疑，而得確信其為真實之程度者，始得據為有罪之認定（最
    高法院30年上字第816 號、40年台上字第86號、76年台上字
    第4986號判例意旨可資參照）。
四、公訴意旨認被告涉犯上開犯行，無非係以證人史淑婷於警詢
    及偵查中證述購買Gucci2975 鏡框1 支及鏡片，並交付4,65
    0 元予被告收訖等詞、告訴代理人陳建成於警詢、偵查中證
    述：被告係文雄文衡營業所之店長，負責管理該分店營收等
    職之證述、門市異動別表、史淑婷資料卡、文雄99年10 月5
    日盤點盤盈虧明細相關資料、文雄文橫店門市盤盈虧表等為
    主要論據。訊據被告固肯認客戶史淑婷確於99年9 月16日前
    往文雄文橫營業所購買Gucci2975 鏡框及非球面5 合1 鏡片
    1 副，價格為4,650 元，伊當場收受史淑婷交付之4,650 元
    ，並在史淑婷資料卡上原記載4,650 元更正為650 元，惟堅
    詞否認有何業務侵占、業務登載不實之犯行，辯稱：史淑婷
    當時前往文雄文橫營業所時，就指定Gucci2975 鏡框，因為
    文雄文橫營業所當時沒有上開鏡框，我就透過友人莊德河調
    貨，莊德河跟我說上開Gucci2975 鏡框價格為4,000 元，因
    為上開鏡框並非文雄文橫營業所的鏡框，所以4,000 元部分
    我就支付予莊德河，剩餘650 元交給文雄文橫營業所，史淑
    婷之資料卡我只是將應支付予莊德河的款項扣除，我有權製
    作就有權修改，我沒有業務侵占及業務登載不實之犯行等詞
    。經查：
  (一)有關業務侵占部分：
  (1)有關證人史淑婷前往文雄文橫店購買眼鏡之過程，業據證人
    史淑婷於本院審理中證述：我來高雄找我高中同學，我們到
    新崛江逛街，我在仁愛眼鏡看到1 支款式Gucci2975 的眼鏡
    ，後來我到文雄文橫營業所時就指定上開款式，因為被告表
    示店裡沒有現貨，他可以幫我調貨，如果有再打電話給我，
    後來繼續逛街時，被告有打電話跟我報價，我覺得文雄文橫
    營業所價錢比仁愛眼鏡便宜，所以我就決定去文雄文橫店購
    買，我是確定要購買後才去付款，整付鏡框連鏡片配到好是
    4,650 元，我是一次付清，我是請我高雄讀書的同學幫我拿
    眼鏡等詞明確（本院卷第46至48頁），並有史淑婷資料卡在
    卷可證（偵卷第67頁），上情復為被告所肯認，堪認證人史
    淑婷前開證述可採，是證人史淑婷係購買Gucci2975 鏡框及
    非球面5 合1 鏡片1 副，並付款4,650 元予被告一情，洵堪
    認定。
  (2)又文雄文橫店當時並無Gucci2975 鏡框，除據證人史淑婷前
    揭證述外，亦經證人即本案告訴代理人陳建成於本院審理中
    證述：史淑婷購買的Gucci2975 鏡框並非是從公司的庫存出
    貨，但當時公司其他分店有庫存，被告未依照公司調貨系統
    調貨，而是用公司以外的系統向他人調貨，這在告訴人公司
    是不允許的，之前公司有1 個「現購」機制，就是用現金跟
    非合作的廠商購買，但要經過公司的高層同意，廠商要開立
    發票給公司，調貨後再入公司，後來還是因為容易發生弊端
    ，所以在99年初就取消「現購」的機制，公司不允許員工自
    行調貨，所以不討論後續盈虧的問題，而有關非球面5 合1
    鏡片，被告有按照正常的銷貨程序出貨等詞明確（本院卷第
    52、53頁）。又參以告訴代理人提出之門市異動表，亦可發
    現證人史淑婷取件當時確實僅記載非球面5 合1 鏡片（即B0
    018CAON- B118DM ），並無Gucci2975 鏡框1 支，而客戶門
    市異動表規格欄記載B0018CAON-B118DM，B0018 就是廠商代
    號，CAON-B118DM 就是光澤非球面5 合1 鏡片等情，亦據告
    訴代理人陳建成於本院審理中陳述甚詳（本院卷第60頁），
    復有上開門市異動表在卷可證（偵卷第10、11頁）。足認被
    告販售予史淑婷之Gucci2975 鏡框1 支及非球面5 合1 鏡片
    ，僅有光澤非球面5 合1 鏡片屬文雄文橫營業所所有，至Gu
    cci2975 鏡框因為文雄文橫營業所當時缺貨，且被告是向公
    司系統以外之人即莊德河調貨（此部分詳後述），是以被告
    交付予史淑婷之Gucci2975 鏡框1 支並非寶島光學公司所有
    一情，亦堪認定。
  (3)再被告向證人莊德河調上開Gucci2975 款式鏡框1 支之過程
    ，業據證人莊德河於本院審理中證述：我是從事眼鏡批發，
    99年9 月間被告曾打電話問我有沒有Gucci2975 款式的眼鏡
    ，我當時有先跟被告報價，後來就幫被告調貨，我跟被告表
    示要以現金交易，因為我跟寶島光學公司沒有生意往來，被
    告後來將現金4,000 元交給我，我就將眼鏡交給被告，我的
    批發價就是4,000 元等詞明確（本院卷第49、50頁）。查文
    雄文橫營業所當時並無Gucci2975 款式鏡框，而被告當時亦
    未循公司管道向其他分店調貨，業經證人陳建成前揭證述明
    確，復參以證人史淑婷確實有拿到Gucci2975 款式鏡框1 支
    ，是被告係向證人莊德河調Gucci2975 款式鏡框一情，足堪
    認定，是以證人莊德河前開證述堪可採信。被告辯稱因當時
    文雄文橫營業所並無Gucci2975 款式鏡框，所以向證人莊德
    河調貨，並將上開鏡框費用4,000 元支付予莊德河一節，即
    非無據。
  (4)按「業務侵占罪之成立，以因執行業務而持有他人之物，而
    於持有繼續狀態繼續中，擅自處分，或易持有為所有之意思
    ，而逕自為所有人之行為，始克相當。」最高法院90年度台
    上字第1114號判決要旨可參。基上事證，被告確自證人史淑
    婷處收受4,650 元，被告亦交付Gucci2975 款式鏡框及光澤
    非球面5 合1 鏡片1 副予證人史淑婷，然除光澤非球面5 合
    1 係屬文雄文橫營業所所有外，上開鏡框並非文雄文橫店所
    有，亦非被告向其他分店所調取，而係被告向證人莊德河所
    調取而來，均經認定如前。且從證人陳建成之證述可知，向
    公司系統以外之人調貨（即「現購」機制），早期仍需將貨
    品及款項以寶島光學公司名義登帳，但後來寶島光學公司認
    為弊端太多而在99年初已取消上開機制，則被告於99年9 月
    16 日 向公司系統以外之人即莊德河調貨，因無上開機制之
    適用，亦無需向寶島光學公司申報入帳，是以上開鏡框既係
    莊德河所提供而非文雄文橫營業所所有，則被告持有證人史
    淑婷支付鏡框之費用4,000 元部分，顯不屬文雄文橫營業所
    營業收入至明。上開款項即非屬被告擔任文雄文橫店店長執
    行業務所持有之物，揆諸前開說明，被告持有之4,000 元款
    項部分，既非屬執行業務持有屬寶島光學公司之物，被告復
    將該款項支付予證人莊德河，即難認被告有何業務侵占之犯
    行甚明。
  (二)有關業務登載不實部分：
  (1)查史淑婷資料卡係被告基於業務上所製作，被告有權修改一
    節，亦據證人陳建成於本院審理中證述：被告是文雄文橫營
    業所之店長，負責整間店的財務、營運、人力控管及客戶服
    務，與客人接洽、售貨、填具資料卡是被告的業務範圍之一
    ，是其業務上所製作的文書，被告也有權利修改資料卡等語
    明確（本院卷第51至53頁），復有卷附史淑婷資料卡可稽，
    而史淑婷為被告所接洽，資料卡亦為其所填寫一情，亦為被
    告所是認（偵卷第67頁），上情固堪認定。
  (2)然承前所述，證人史淑婷購買之Gucci2975 款式鏡框及光澤
    非球面5 合1 鏡片1 副，僅有光澤非球面5 合1 鏡片屬文雄
    文橫營業所所有，至Gucci2975 款式鏡框係被告向證人莊德
    河所調取，上開款項既非文雄文橫營業所之營業收入，雖證
    人史淑婷共交付4,650 元予被告，但被告將非屬文雄文橫營
    業所營業收入之4,000 元扣除，並交付剩餘之650 元即非球
    面5 合1 鏡片之費用予文雄文橫營業所，進而將史淑婷資料
    卡上原本記載4,650 元修改為650 元，被告修改後之金額，
    核與其應繳交予文雄營業所之金額相符，應屬真實事項，故
    被告修改資料卡之行為，顯與明知不實事項，而登載於其業
    務上作成文書之要件不符，是以被告並無業務登載不實之犯
    行，亦堪以認定。
五、綜上所述，公訴意旨所舉之證據，尚無從使本院獲得被告確
    有業務侵占及業務登載不實犯行之確信。此外，復查無其他
    積極事證可認被告確有業務侵占及業務登載不實之犯行，從
    而本件依調查所得證據，其證明程度仍未達於可排除合理之
    懷疑而形成被告有罪之法律上確信之程度，揆諸前開說明，
    本院認被告之犯罪尚屬不能證明，依法應為其無罪之諭知。
六、末按「科刑之判決，得就起訴之犯罪事實，變更檢察官所引
    應適用之法條者，係指法院得在事實同一之範圍內，亦即不
    變更起訴之犯罪事實，始得自由認定事實，適用法律。而刑
    法第336 條第2 項之侵占罪，以意圖為自己或第三人不法之
    所有，而擅自處分因業務上所持有之物為構成要件，至背信
    罪，則係指為他人處理事務之人，以侵占以外之方法，違背
    任務，損害本人利益之行為而言。兩者基本事實並不相同。
    」最高法院84年度台非字第161 號判決要旨可參。又「侵占
    罪固具有背信之性質，侵占罪係背信之特別規定，背信罪為
    一般規定，苟審判之事實與起訴之事實同一，起訴書所引被
    告觸犯之法條有誤，固得變更起訴法條改依他罪論處，惟如
    起訴部分之事實不能證明其犯罪，縱於審判中發現起訴事實
    以外之犯行，因非同一事實，而起訴部分之犯罪既不能證明
    ，應為無罪之判決，即無所謂裁判上一罪之關係，即非起訴
    效力所及，自不得對之逕行變更起訴法條予以判決。」最高
    法院90年度台上字第478 號判決可參。查本件公訴意旨係以
    被告將其業務上所收取之款項4,000 元據為己有，並變更史
    淑婷資料卡上金額，而認被告涉犯刑法第336 條第2 項之業
    務侵占及同法第215 條之業務登載不實罪，然經本院查明後
    認定之事實為：被告明知文雄文橫營業所當時並無客戶史淑
    婷所需求之Gucci2975 鏡框，其本應循寶島光學公司既有調
    貨系統調貨，非可任意向非公司允許之第三人調貨，被告卻
    違反上開規定，逕向證人莊德河調取上開Gucci2975 款式鏡
    框1 支，復又以低於寶島光學公司成本售價販售非球面5合1
    鏡片予史淑婷，造成寶島光學公司虧損，此部分事實顯涉有
    背信之嫌，惟此部分與公訴意旨所認定之業務侵占之基本事
    實迥不相同，揆諸前開說明，本院尚無從變更法條審理之，
    故被告上開涉犯背信罪嫌部分，即應由檢察官另行偵查為適
    法之處理，併此敘明。
據上論斷，應依刑事訴訟法第301 條第1 項，判決如主文。
本案經檢察官黃世勳到庭執行職務。
中    華    民    國  100     年    9     月    15    日
                  刑事第十一庭  審判長法  官  李代昌
                                      法  官  鄭  瑋
                                      法  官  林正忠
以上正本證明與原本無異。
如不服本判決應於收受判決後10日內向本院提出上訴書狀，並應
敘述具體理由。其未敘述上訴理由者，應於上訴期間屆滿後20日
內向本院補提理由書(均須按他造當事人之人數附繕本)「切勿逕
送上級法院」。
中    華    民    國  100     年    9    月    15    日
                                      書記官  呂姿儀